【裁判字號】    97,上,326
【裁判日期】    970722
【裁判案由】    所有權移轉登記
【裁判全文】
臺灣高等法院民事判決                   97年度上字第326號
上  訴  人  乙○○（即曾明珊）
訴訟代理人  林辰彥律師
複 代理 人  黃淑怡律師
            呂紹聖律師
被 上訴 人  甲○○○
訴訟代理人  徐揆智律師
            林幸慧律師
上列當事人間請求所有權移轉登記事件，上訴人對於中華民國97
年2月15日臺灣士林地方法院96年度訴字第441號第一審判決提起
上訴，本院於97年7月8日言詞辯論終結，判決如下：
    主      文
上訴駁回。
第二審訴訟費用由上訴人負擔。
    事實及理由
一被上訴人起訴主張：伊亡夫林一雄與上訴人之前夫林忠信係兄
  弟，兩造於民國84年6月10日訂立協議書（下稱協議書），其
  中第3條約定：「坐落台北巿八德路四段一七四號號三、四樓
  房屋及土地持分二分之一現登記所有權人為曾明珊（嗣改名為
  乙○○），茲協議將四樓房屋及土地持分四分之一變更登記給
  甲○○○（或其指定人），但為節稅計，於協議書簽字後，備
  妥移轉登記所需文件交給甲○○○保管……暫緩登記期限內，
  由曾明珊提供印鑑證明，並每三個月更換一次」等語，伊據此
  要求上訴人提供最近印鑑證明，俾辦理移轉登記手續，未獲置
  理。爰依協議書之約定，求為命上訴人將坐落臺北巿松山區○
  ○段○○段109地號土地，面積169平方公尺，應有分1/4、及該
  地號上建物建號154號，鋼筋混凝土造四層樓房之第四層部分
  ，面積122.71平方公尺、陽台5.10平方公尺，合計127.81平方
  公尺，門牌臺北巿八德路四段174號4樓房屋（下稱系爭不動產
  ）辦理所有權移轉登記予被上訴人之判決。
  上訴人則以：協議書訂立之目的，係林一雄、林忠信之父林興
  業決定將臺北市○○路○段176號房地出售予第三人何火壽，
  以價金償還銀行欠款後之餘款期票，交由大媳婦即被上訴人及
  次子即伊前夫林忠信處理，俾償還其他債務，伊在協議中為債
  權人。又被上訴人與林忠信共同經營林進企業股份有限公司（
  下稱林進公司），業務結算至84年2月底止，協議就公司結算
  後之債務，約定由其等負責償還，其中伊之債權為新臺幣（下
  同）600萬元，上訴人應負其責，然其迄未清償應分擔之300萬
  元，伊自得主張同時履行抗辯，拒絕移轉系爭不動產予被上訴
  人云云，資為抗辯。
二原審命上訴人將系爭不動產辦理所有權移轉登記予被上訴人，
  上訴人提起上訴，聲明：
  (一)原判決廢棄。
  (二)被上訴人在第一審之訴駁回。
  被上訴人則聲明：上訴駁回。
三被上訴人主張前揭事實，提出協議書、系爭不動產登記謄本等
  件為證（原審卷第12-14頁）；上訴人就協議書之真正、其中
  約定上訴人應將系爭不動產移轉登記予被上訴人等事實不爭執
  （原審卷第157頁背面、本院卷第102頁背面、第121頁背面）
  ；惟辯稱：依協議書之約定，被上訴人與林忠信應償還上訴人
  600萬元，於被上訴人與林忠信履行前，上訴人得主張同時履
  行抗辯，拒絕將系爭不動產移轉登記予被上訴人云云。然為被
  上訴人否認，主張上開600萬元之債務，係林進公司所積欠，
  且上訴人前於另案請求被上訴人給付其中半數即300萬元本息
  ，已經敗訴確定，應受爭點效之拘束，況縱認其負有300萬元
  債務，亦無同時履行可言等語。
  (一)按法院於確定判決理由中，就訴訟標的以外當事人主張之重
    要爭點，本於當事人辯論之結果，已為判斷時，除有顯然違
    背法令之情形，或當事人已提出新訴訟資料，足以推翻原判
    斷之情形外，應解為在同一當事人間就與該重要爭點有關所
    提起之他訴訟，法院及當事人對該重要爭點之法律關係，皆
    不得任作相反之判斷或主張，以符民事訴訟上之誠信原則，
    此即學理上所稱之爭點效理論，係基於誠實信用原則所生之
    判決效力，具有禁止裁判矛盾之積極作用，有利於紛爭之統
    一解決，並有避免訴訟不經濟之可能。查上訴人前於88年間
    依協議書之約定，主張被上訴人應償還借款600萬元中之一
    半即300萬元，向原審起訴請求被上訴人給付上訴人300萬元
    本息，有起訴狀可憑（原審卷第95-98頁），嗣經原審以88
    年11月17日88年度訴字第380號判決駁回上訴人之請求，並
    經本院89年8月1日89年度上字第447號判決、最高法院91年5
    月9日91年度台上字第889號（下稱相關前案）裁定駁回其上
    訴確定（原審卷第99-132頁）。相關前案判決係以上訴人主
    張之300萬元債權究係被上訴人之個人借款，抑或公司〔林
    進公司、東晨企業有限公司（下稱東晨公司）〕之借款、被
    上訴人有無承擔公司之債務為主要爭點，有相關前案判決在
    卷可按。而兩造已就此一爭點進行攻防、舉證，並經法院實
    質審理，且本件上訴人謂其得主張同時履行抗辯之前提（按
    指被上訴人積欠上訴人300萬元本息），與相關前案均係就
    上訴人之300 萬元債權之債務人，究係被上訴人個人或公司
    （林進公司、東晨公司）、被上訴人有無承擔該債務為爭執
    ，揆諸前開說明，上訴人主張同時履行抗辯就300萬元本息
    係個人借款或公司借款，被上訴人有無承擔債務之爭執，自
    當有爭點效之適用，不得任與相關前案判決為相反之判斷或
    主張。再相關前案確定判決，認定「上訴人（乙○○）主張
    之借款為林進公司向上訴人所借，並非上訴人與被上訴人（
    甲○○○）間之私人借款，被上訴人依協議書，僅負責處理
    以所收何火壽票據償還公司債務而已，顯難遽認被上訴人個
    人有債務承擔之意思表示，上訴人既未能舉證證明其所主張
    債權發生原因之契約關係確屬存在之事實，則其請求被上訴
    人履行契約，給付三百萬元及遲延利息，即屬乏據，無從准
    許……」（原審卷第126- 127頁）。從而，本件就上訴人謂
    被上訴人積欠其300萬元本息，主張同時履行抗辯云云，原
    則上應為相同之判斷，即認定上訴人之300萬元非屬被上訴
    人個人借款，而係公司借款，且被上訴人亦無承擔債務之意
    思表示。此外，上訴人又未能提出其他新訴訟資料，以推翻
    相關前案判決之原判斷，其再於本件謂被上訴人積欠其300
    萬元，主張同時履行抗辯云云，於法無據。
  (二)退步言，縱認被上訴人確積欠上訴人300萬元屬實，惟按「
    因契約互負債務者，於他方當事人未為對待給付前，得拒絕
    自己之給付。但自己有先為給付之義務者，不在此限」，民
    法第264條第1項定有明文，又「所謂同時履行之抗辯，乃係
    基於雙務契約而發生，倘雙方之債務，非本於同一之雙務契
    約而發生，縱令雙方債務在事實上有密切之關係，或雙方之
    債務雖因同一之雙務契約而發生，然其一方之給付，與他方
    之給付，並非立於互為對待給付之關係者，均不能發生同時
    履行之抗辯」，有最高法院59年度台上字第850號判例要旨
    可參。協議書及補充協議均非雙務契約，依協議書第3條、
    第6條及補充協議書之約定，無由證明上訴人將系爭不動產
    移轉登記予被上訴人，與被上訴人償還上訴人300萬元立於
    互為對待給付之關係，揆諸上開說明，不能發生同時履行之
    抗辯，從而，上訴人主張同時履行抗辯，謂於被上訴人依協
    議書之約定，償還300萬元本息前，其得拒絕將系爭不動產
    移轉登記予被上訴人云云，亦屬無據。
四綜上所述，上訴人辯稱其得主張同時履行抗辯云云，於法無據
  ，從而，被上訴人基於協議書之約定，請求上訴人〔原名曾明
  珊，嗣改名乙○○，有戶籍謄本可均（本院卷第123頁）〕將
  系爭不動產移轉登記予被上訴人，於法有據，應予准許。原審
  為上訴人敗訴之判決，核無不合。上訴意旨指摘原判決不當，
  求予廢棄改判，為無理由，應予駁回。
五本件因事證已臻明確，兩造其餘攻擊、防禦方法及所為之立證
  ，經審酌後認與判決之結果不生若何影響，無庸再逐一予以論
  列，合併敘明。
據上論結，本件上訴為無理由，依民事訴訟法第449條第1項、第
78條，判決如主文。
中    華    民    國    97    年    7     月    22    日
                    民事第十六庭
                        審判長法  官 沈方維
                              法  官 王淇梓
                              法  官 湯美玉
正本係照原本作成。
如不服本判決，應於收受送達後20日內向本院提出上訴書狀，其
未表明上訴理由者，應於提出上訴後20日內向本院補提理由書狀
（均須按他造當事人之人數附繕本）上訴時應提出委任律師或具
有律師資格之人之委任狀；委任有律師資格者，另應附具律師資
格證書及釋明委任人與受任人有民事訴訟法第466條之1第1項但
書或第2項（詳附註）所定關係之釋明文書影本。
中    華    民    國    97    年    7     月    23    日
                              書記官 蕭進忠
附註：
民事訴訟法第466條之1（第1項、第2項）：
對於第二審判決上訴，上訴人應委任律師為訴訟代理人。但上訴
人或其他法定代理人具有律師資格者，不在此限。
上訴人之配偶、三親等內之血親、二親等內之姻親，或上訴人為
法人、中央或地方機關時，其所屬專任人員具有律師資格並經法
院認為適當者，亦得為第三審訴訟代理人。


司法院資訊處製作；財團法人民間司法改革基金會備份。
